【裁判字號】    93,訴,2864
【裁判日期】    990305
【裁判案由】    違反組織犯罪防制條例等
【裁判全文】
臺灣高雄地方法院刑事判決              93年度訴字第2864號
公  訴  人  台灣高雄地方法院檢察署檢察官
被      告  丙○○原名徐月雲.
            戊○○
            庚○○
上列被告因違反組織犯罪防制條例等案件，經檢察官提起公訴（
93年度偵字第18371號），本院判決如下：
    主  文
丙○○共同連續犯詐欺取財罪，處有期徒刑壹年；減為有期徒刑
陸月，如易科罰金，以銀元佰元即新台幣玖佰元折算壹日。
戊○○共同連續犯詐欺取財罪，處有期徒刑拾月；減為有期徒刑
伍月，如易科罰金，以銀元佰元即新台幣玖佰元折算壹日。
庚○○共同犯詐欺取財罪，處有期徒刑捌月；減為有期徒刑肆月
，如易科罰金，以銀元佰元即新台幣玖佰元折算壹日。
    事  實
一、丙○○（原名徐月雲）、戊○○分別共同基於意圖為自己不
    法所有之概括犯意聯絡，庚○○則共同基於意圖為自己不法
    所有之犯意聯絡，與劉萬健（更名為辛○○）、己○○、壬○○、丁○○、癸○○、乙○○、簡秀庭、甲○○等人所組
    之集團，分別於附表所示時間，向附表所示之保險公司投保
    醫療險，並由劉萬健代為支付保險費，俟保單生效後，丙○○、戊○○、庚○○即依照劉萬健之指示，於附表所示時間
    ，前往附表所示醫院就診，向不知情之醫生佯稱：如附表所
    示等症狀，而經醫師安排住院或進行手術治療，俟取得住院
    醫療診斷證明書後，即向投保之申請理賠，致保險公司陷於
    錯誤，而加以理賠。
二、案經法務部調查局高雄巿調查處移送台灣高雄地方法院檢察
    署檢察官偵查起訴。
    理  由
壹、證據能力部分：
一、按被告以外之人於偵查中向檢察官所為之陳述，除顯有不可
    信之情況者外，得為證據，刑事訴訟法第159 條之1 第2 項
    定有明文。經查，本件證人即共同被告丁○○於偵查中有關
    被告丙○○部分之陳述，業據其具結以擔保陳述內容之正確
    性，又無何顯不可信之情形，核之上開說明，自有證據能力
    ，得作為認定被告丙○○部分犯罪事實之證據。。
二、按被告以外之人於審判外之陳述雖不符刑事訴訟法第159 條
    之1 至之4 等4 條之規定，而經當事人於審判程序同意作為
    證據，法院審酌該言詞陳述或書面陳述作成時之情況，認為
    適當者，亦得為證據，又當事人、代理人或辯護人於法院調
    查證據時，知有第159 條第1 項不得為證據之情形，而未於
    言詞辯論終結前聲明異議者，視為有前項之同意；此刑事訴
    訟法第159 條之5 定有明文。經查，本件證人即共同被告劉
    萬健於警詢中之有關被告戊○○部分之陳述內容，檢察官、
    被告戊○○於本院審理中均未表示異議，本院審酌其於警詢
    中之陳述與待證事實具有關聯性，作為本件之證據亦屬適當
    ，爰認其於警訊中之陳述內容具有證據能力，而得作為本件
    認定被告戊○○部分犯罪事實之證據。
貳、實體部分：
一、訊之被告丙○○、戊○○、庚○○對於如附表所示之投保及
    申請保險公司理賠等事實，固不諱言，惟均矢口否認有何詐
    欺取財之犯行，被告丙○○辯稱：伊並未受劉萬健之委託擔
    任人頭向保險公司投保，係伊朋友介紹而投保的，伊保國泰
    、安泰，後來確實有去住院，是急性盲腸炎住文雄醫院，痔
    瘡住佑泰醫院，理賠的金額伊自己拿走云云，被告戊○○辯
    稱：伊沒有當人頭去向保險公司投保，新光、南山已投保10
    多年，國泰係伊自己加保的，後來伊因急性盲腸炎就去開刀
    ，其後向保險公司申請理賠，不是原名劉萬健叫伊投保的云
    云，被告庚○○則辯稱：伊並未當人頭投保，伊去保國泰公
    司的保險，係之前在工地工作，朋友找伊投保的，後來因車
    禍有輕微腦震盪住院，事後申請理賠，錢是伊領走的云云。
二、惟查，本件（一）被告丙○○部分：業據其於警詢中供述：
    伊投保國泰人壽等3 家保險公司的費用都是劉先生（劉萬健
    ）支付，伊不知道繳多少，92年5 、6 月間簡秀庭打電話表
    示要伊配合到文雄醫院割除盲腸，次日就帶伊到文雄醫院就
    診，有事先告知已安排好，醫師問病情時要告訴醫師右腹部
    疼痛，想要割除盲腸，就診當天就開刀割除盲腸，一共住院
    7 天，住院後簡秀庭向文雄醫院請診斷及住院證明，隔1 個
    月左右，簡秀庭又安排伊到高雄市祐泰醫院就診割除痔瘡，
    約住5 天左右，簡秀庭取得二家醫院診斷證明後，就先後帶
    伊到國泰人壽、安泰人壽、蘇黎世人壽申請理賠等語明確（
    見警二卷第56至59頁），復據證人即共同被告丁○○於偵查
    中證述稱：伊曾帶劉萬健的人頭徐月雲去開刀住院及申請理
    賠，是帶去文雄醫院割痔瘡，其並無病痛，都是劉萬健安排
    住院，純粹要申請理賠，理賠金均由劉萬健拿走等語無誤（
    見影二卷第31至35頁），復有國泰人壽保險股份有限公司92
    年6 月17日理賠申請書影本1 紙（見警一卷第210 頁）、文
    雄醫院92年6 月6 日診斷證明書影本1 紙（見警一卷第21 1
    頁）、國泰人壽保險股份有限公司92年3 月14日人身保險要
    保書影本5 紙（見警一卷第212 至216 頁）、國泰人壽保險
    股份有限公司92年6 月9 日理賠申請書影本1 紙（見警一卷
    第302 頁）、國泰人壽保險股份有限公司92年8 月15日協議
    同意書影本1 紙（見警一卷第303 頁）、美商美國安泰人壽
    保險股份有限公司台灣分公司92年10月8 日切結書影本1紙
    （見警一卷第360 頁）、美商美國安泰人壽保險股份有限公
    司台灣分公司92年6 月23日理賠保險金e 療代付服務申請暨
    理賠報備單影本2 紙（見警一卷第361 至362 頁）、美商美
    國安泰人壽保險股份有限公司台灣分公司92年2 月25日理賠
    保險金e 療代付服務申請暨理賠報備單影本2 紙（見警一卷
    第363 至364 頁）等附卷可稽；（二）被告戊○○部分：，
    其於本院審理中亦供述：保誠人壽係葉德良幫伊保的，保費
    及住院費用係其先墊付等語明確（見院三卷第110 頁），且
    據證人即共同被告劉萬健於警詢中供述：戊○○是保險同業
    葉德良介紹的，其表示缺錢，伊即回稱可以利用保險理賠來
    賺錢，經其同意後，伊出錢幫他加保宏利人壽、保誠、新光
    人壽，伊本身也有投保南山人壽，伊安排其到高雄市太順醫
    院去住院割盲腸，出院後伊取得診斷證明書向保險公司辦理
    出險，並獲得保險理賠，全部存入其帳戶後，再由伊領出後
    分其8 萬元等語明確（見警一卷第32至35頁），並有國泰人
    壽理賠紀錄影本各1 紙（見警一卷第323 頁）、新光人壽保
    險股份有限公司91年6 月26日保險金給付申請書影本1 紙（
    見警一卷第325 頁）、南山人壽保險股份有限公司91年7 月
    9 日保險金申請書影本1 紙（見警二卷第220 頁）、理賠說
    明表（見院二卷第114 頁）、新光人壽要保書（見院二卷第
    200 至201 頁）、保險契約內容變更申請書（見院二卷第20
    2 至203 頁）、保險單補發更換印鑑申請書（院二卷第20 4
    頁）、理賠保單審核表（見院二卷第205 、210 頁）、91.7
    .2惠德醫院診斷證明書（見院二卷第208 頁）、新光人壽保
    險金給付申請書2 份（見院二卷第209 、213 頁）、91年6
    月26日太順醫院診斷證明書（見院二卷第211 頁）、南山人
    壽保險股份有限公司98.3.2（98）南壽保字第C0 151號函暨
    戊○○之理賠記錄（見院二卷第217 至218 頁）、南山人壽
    保險金申請書2 份（見院二卷第219 至220 頁）、南山人壽
    保險單（含人壽保險要保書、契約內容變更申請書）（見院
    二卷第221 至242 頁）；（三）被告庚○○部分：業據其於
    警詢中供述：劉萬健有告訴伊，加入保險後，可以用假出險
    方式辦理理賠，並安排至特定醫院診療住院，如意外事件住
    院，每住院1 日可領得1000元，割除盲腸可領得3 至5 萬元
    ，割除痔瘡則可領得1 至2 萬元，伊於91年底答應劉萬健以
    投保方式賺取保險理賠金後，劉萬健即和伊接洽，而保費全
    部由業務人員向劉萬健收取等語明確，伊於92年1 月25日晚
    上在高市○○○○○道附近與人打架受傷，劉大哥（劉萬健
    ）隨即陪同伊前往高雄市佛公醫院住院診療，並要求伊將病
    情陳述嚴重一點，伊在該院診療住院5 天；另92年3 月2 日
    因與計程車在高雄市○○路○○道附近發生擦撞事故，造成
    手、腳及背部多處擦傷，返家後將該事告訴劉大哥，其即於
    次日陪伊前往太順醫院住院診療，並要伊向醫生將病情陳述
    得嚴重一點，並主動向醫生要求住院診療，因此伊告訴醫生
    有腦震盪症狀，並安排在該院住院5 天，伊在佛公醫院、太
    順醫院各住院5 天診療出院後，依劉大哥要求向佛公、太順
    醫院取得診斷證明書，並將該診斷證明書交給劉大哥用於向
    保險公司辦理出險理賠，並將領得之理賠金交給劉大哥等語
    明確（見警一卷第99至103 頁），並有國泰人壽保險股份有
    限公司92年6 月20日理賠申請書影本1 紙（見警一卷第21 7
    頁）、國泰人壽保險股份有限公司91年12月9 日人身保險要
    保書影本5 紙及91年12月22日新契約要保書內容變更聲明書
    影本3 紙（見警一卷第218 至225 頁）、太順醫院92年6 月
    10日診斷證明書影本1 紙（見警一卷第226 頁）、佛公醫院
    92年1 月29日診斷證明書影本1 紙（見警一卷第227 頁）、
    國泰提供道德危險名單、理賠紀錄影本各1 紙（見警一卷第
    322 至323 頁）在卷可查。從上所述可知被告3 人翻異前詞
    改以上開等情置辯，顯係事後卸責之詞不足採信。從而，罪
    證明確，被告3 人上開犯行均堪以認定。
三、查被告等人行為後，刑法部分條文業於94年1 月7 日修正，
    同年2 月2 日公布，95年7 月1 日施行，修正後刑法第2 條
    第1 項規定：「行為後法律有變更者，適用行為時之法律，
    但行為後之法律有利於行為人者，適用最有利於行為人之法
    律」。上開「從舊從輕」原則之規定乃與刑法第一條罪刑法
    定主義契合，而貫徹法律禁止溯及既往原則，係規範行為後
    法律變更所生新舊法律比較適用之準據法，是刑法第二條本
    身雖經修正，但刑法第二條既屬適用法律之準據法，本身尚
    無比較新舊法之問題，應一律適用裁判時即修正後刑法第二
    條規定以決定適用之刑罰法律。又為比較時應就罪刑有關之
    共犯、牽連犯、連續犯、結合犯，以及累犯加重、自首減輕
    暨其他法定加減原因（如身分加減）與加減例等一切情形，
    綜其全部罪刑之結果而為比較；且就比較之結果，須為整體
    之適用，不能割裂分別適用各該有利於行為人之法律，此即
    法律變更之比較適用所應遵守之「罪刑綜合比較原則」及「
    擇用整體性原則」（最高法院24年上字第4634號判例、最高
    法院95年5 月23日95 年 度第8 次刑庭會議決議參照）。爰
    就本件新舊法比較結果論述如下：（一）被告行為時刑法第
    28 條 原規定：「二人以上共同『實施』犯罪之行為者，皆
    為共同正犯」。被告行為後該條修正為：「二人以上共同『
    實行』犯罪之行為者，皆為共同正犯」，將舊法之「實施」
    修正為「實行」，原「實施」之概念，包含陰謀、預備、著
    手及實行等階段之行為，修正後僅共同實行犯罪行為始成立
    共同正犯，是新法共同正犯之範圍已有限縮，排除陰謀犯、
    預備犯之共同正犯，新舊法就共同正犯之範圍既因此而有變
    動，自屬犯罪後法律有變更，而非僅屬純文字修正，應有新
    舊法比較適用之問題，且倘比較結果並無有利或不利之情形
    ，即應依刑法第2 條第1 項前段之規定，適用行為時之法律
    ，方為適法（最高法院96年度台上字第934 號、第1037、
    1323號、第2566號判決意旨參照）；本件被告等人係基於共
    同犯罪之意思而參與犯罪構成要件行為之犯罪，不論新法、
    舊法，均構成共同正犯，上述刑法第28條之修正內容，對被
    告尚無較為有利之情形；（二）本件被告之犯行，因行為後
    新修正之刑法業已刪除連續犯之規定。又刪除連續犯之規定
    ，雖非犯罪構成要件之變更，但顯已影響行為人刑罰之法律
    效果，自屬法律有變更，比較新、舊法結果，修正後之規定
    並未較有利於被告；（三）罰金刑部分：被告行為後，刑法
    第33條第5 款業已修正施行；修正後刑法第33條第5 款規定
    「罰金：新臺幣1,000 元以上，以百元計算之。」，與修正
    前刑法第33條第5 款規定「罰金：1 元以上。」不同，比較
    新舊法結果，本件關於刑法第210 條第1 項、第215 條第1
    項法定刑罰金部分，新法之規定並未較有利於被告：（四）
    刑法第41條雖係關於刑罰執行事項，參照最高法院90年度台
    非字第223 號、92年度台上字第5220號、94年度台上字第
    858 號判決要旨，若該條有所變更，亦應依刑法第2 條第1
    項之規定，比較新舊法，以資決定應適用之法律。修正後之
    刑法第41 條 就易科罰金之要件「犯最重本刑為5 年以上有
    期徒刑以下之罪」及「而受6 個月以上徒刑之罪」部分，雖
    未變更，但就易科罰金之標準，由修正前之刑法第41條第1
    項及罰金罰鍰提高標準條例第2 條之「100 元以上300 元以
    下折算1 日」（即新臺幣30 0元以上900 元以下折算1 日）
    ，提高為「新臺幣1 千元、2 千元或3 千元折算1 日」，刑
    法修正後之易科罰金標準，並未較有利於被告。綜上述之比
    較結果刑法修正政治相關規定並未較有利於被告等人，依刑
    法第2條 第1 項前段之規定，自應適用行為時即修正前刑法
    各相關規定。
四、核被告3 人所為，均係犯刑法第339 條第1 項之詐欺取財罪
    。被告3 人分別與劉萬健、己○○、壬○○、丁○○、癸○○、乙○○、簡秀庭、甲○○等人就上開詐欺取財之犯行，
    有犯意聯絡及行為分擔，均應依共同正犯論處。又被告丙○○、戊○○先後多次詐欺取財之犯行，時間緊接，所犯構成
    要件相同之罪，均顯係出於概括犯意為之，為連續犯，均應
    依修正前刑法第56條連續犯之規定論以一罪，並加重加刑。
    審酌被告3 人不憑己力賺取報酬、獲取所需，為貪圖不法保
    險理賠金額，竟濫用醫療資源，而紊亂社會正常保險交易秩
    序，惟詐取之保險金金額尚非鉅大，又犯後未能坦認犯行態
    度非佳等一切情狀，分別量處如主文所示之宣告刑。又被告
    3 人上開之犯罪時間，係在96年4 月24日以前，且核符中華
    民國九十六年罪犯減刑條例之規定，應分別減其宣告刑二分
    之一，並均諭知易科罰金之折算標準。
據上論斷，應依刑事訴訟法第299 條第1 項前段，刑法第2 條第
1 項前段、第339 條第1 項，修正前刑法第28條、第56條、第41
條第1 項前段，廢止前罰金罰鍰提高標準條例第2 條，刑法施行
法第1 條之1 ，中華民國九十六年罪犯減刑條例第2 條第1 項第
3款 、第7 條、第9 條，判決如主文。
中    華    民    國    99    年    3     月    5     日
                  刑事第十一庭  審判長法  官   黃三友
                                      法  官   莊珮吟
                                      法  官   林俊寬
以上正本證明與原本無異。
如不服本判決應於收受送達後10日內向本院提出上訴書狀，並應
敘述具體理由；如未敘述上訴理由者，應於上訴期間屆滿後20日
內向本院補提理由書（均須按他造當事人之人數附繕本）「切勿
逕送上級法院」。
中    華    民    國    99    年    3     月    5     日
                                      書記官   林香如
附錄法條：
刑法第339條：
意圖為自己或第三人不法之所有，以詐術使人將本人或第三人之
物交付者，處5 年以下有期徒刑、拘役或科或併科1 千元以下罰
金。
以前項方法得財產上不法之利益或使第三人得之者，亦同。
前二項之未遂犯罰之。
附表：
┌──────┬─────────────┐
│編號        │ 1                        │
├──────┼─────────────┤
│人頭保戶    │徐月雲                    │
├──────┼─────────────┤
│保險公司    │(1)國泰人壽                │
│            │(2)安泰人壽                │
│            │(3)安泰人壽                │
├──────┼─────────────┤
│投保時間    │(1)92年3月14日             │
├──────┼─────────────┤
│就診時間    │(1)92年5月31日             │
│就診醫院    │  文雄醫院                │
│就診情形    │  佯稱：急性闌尾炎        │
│實際醫療行為│  住院7日                 │
│            │(2)同上                    │
│            │(3)92年7月18日             │
│            │  祐泰外科醫院            │
│            │  佯稱：內外痔            │
├──────┼─────────────┤
│申請理賠時間│(1)92年6月9日、92年6月17日 │
│            │(2)92年6月23日             │
│            │(3)92年7月25日             │
├──────┼─────────────┤
│實際理賠金額│(1)10萬6千元               │
│            │(2)、(3)10萬元              │
└──────┴─────────────┘
┌──────┬─────────────┐
│編號        │ 2                        │
├──────┼─────────────┤
│人頭保戶    │戊○○                    │
├──────┼─────────────┤
│保險公司    │(1)新光人壽                │
│            │(2)南山人壽                │
├──────┼─────────────┤
│投保時間    │(1)75年4月22日             │
│            │(2)81年7月31日             │
├──────┼─────────────┤
│就診時間    │(1)91年6月4日              │
│就診醫院    │  惠德醫院                │
│就診情形    │  佯稱：頭部外傷合併腦震盪│
│實際醫療行為│  住院4日                 │
│            │  91年6月20日             │
│            │  太順醫院                │
│            │  佯稱：急性闌尾炎        │
│            │  住院7日                 │
│            │(2)同上                    │
├──────┼─────────────┤
│申請理賠時間│(1)91年6月26日、91年7月2日 │
│            │(2)91年6月11日、91年7月9日 │
├──────┼─────────────┤
│實際理賠金額│(1)2400元、19200元，共21600│
│            │  元                      │
│            │(2)41146元、19457元，共    │
│            │  60603元                 │
└──────┴─────────────┘
┌──────┬─────────────┐
│編號        │ 3                        │
├──────┼─────────────┤
│人頭保戶    │庚○○                    │
├──────┼─────────────┤
│保險公司    │國泰人壽                  │
├──────┼─────────────┤
│投保時間    │91年12月9日               │
├──────┼─────────────┤
│就診時間    │92年1月29日               │
│就診醫院    │佛光醫院                  │
│就診情形    │佯稱：頭部外傷和腦挫傷    │
│實際醫療行為│住院5日                   │
│            │92年3月3日                │
│            │太順醫院                  │
│            │佯稱：腦震盪、頭、手、腳  │
│            │多處外傷                  │
│            │住院5日                   │
├──────┼─────────────┤
│申請理賠時間│92年6月20日               │
├──────┼─────────────┤
│實際理賠金額│共5萬餘元                 │
└──────┴─────────────┘

司法院資訊處製作；財團法人民間司法改革基金會備份。
